【裁判字號】    92,交上易,535
【裁判日期】    921231
【裁判案由】    過失致死
【裁判全文】
臺灣高等法院刑事判決                          九十二年度交上易字第五三五號
    上  訴  人  台灣台北地方法院檢察署檢察官
    被      告  乙○○
    選任辯護人  黃德賢  律師
右上訴人因被告過失致死案件，不服臺灣臺北地方法院九十一年度交易字第三五五號
，中華民國九十二年九月十日第一審判決（起訴案號：臺灣臺北地方法院檢察署九十
一年度偵字第一六二一七號），提起上訴，本院判決如左：
    主  文
原判決撤銷。
乙○○因過失傷害人致重傷，處有期徒刑伍月，如易科罰金以佰元折算壹日。
    事  實
一、乙○○於民國（下同）九十一年一月二十四日上午九時許，騎乘車號ＣＧＫ─八
    九五號機車，沿台北市萬華區華中橋由北往南（起訴書誤載為由南往北）方向之
    機車道往中和方向行駛，而於同日上午九時五十五分許，行經華中橋第三十八號
    燈桿處時，本應注意車前狀況，並隨時採取必要之安全措施，且依當時天候晴、
    日間自然光線、柏油路面乾燥、無缺陷、無障礙物且視距良好之情形，亦非不能
    注意，竟疏未注意適有曾懷生在其前方騎乘腳踏車之車前狀況，未採取必要安全
    措施即貿然前行，致撞及曾懷生所騎乘之腳踏車，使曾懷生人車倒地，並因此受
    有頭部外傷併顱內出血、右側肢體偏癱、敗血症、第一、二頸椎慢性骨隨炎、脊
    椎半脫位、及肺炎等傷害。嗣曾懷生雖經治療控制，仍臥病在床，無法下床、無
    法自理生活、無法以言語溝通，已達毀敗語能、及對於身體或健康，有重大不治
    或難治之傷害之重傷程度。
二、乙○○於未被有偵查犯罪職權之機關或公務員發覺前，不逃避接受裁判，在台北
    市政府警察局萬華分局交通分隊警員陳佳燦據報前往曾懷生就醫之台北市立和平
    醫院處理時，即當場承認為肇事人並接受裁判而自首。
三、案經曾懷生之配偶甲○○○訴由台北市政府警察局萬華分局報請台灣台北地方法
    院檢察署檢察官偵查起訴。
    理  由
一、訊據被告乙○○對其於右開時地，騎乘車號ＣＧＫ─八九五號機車，與被害人曾
    懷生所騎乘之腳踏車發生碰撞，致被害人人車倒地，並因此受有頭部外傷併顱內
    出血、右側肢體偏癱、敗血症、第一、二頸椎慢性骨隨炎、脊椎半脫位、及肺炎
    等傷害之事實均坦承不諱。
二、被告與被害人於右開時地發生車禍，致被害人人車倒地，並因此受有頭部外傷併
    顱內出血、右側肢體偏癱、敗血症、第一、二頸椎慢性骨隨炎、脊椎半脫位、及
    肺炎等傷害之事實，除經被告自白不諱外，並有道路交通事故調查報告表、補充
    資料表、談話紀錄表、交通事故現場照片、台北市立和平醫院診斷證明書、法務
    部法醫研究所法醫理字第０９２０００１６４７號函在卷可稽，核屬相符，則被
    告前開自白之事實係有證據足以佐證，堪信為真實。
三、按汽車指在道路上不依軌道或電力架線而以原動機行駛之車輛（包括機器腳踏車
    ）；汽車行駛時，駕駛人應注意車前狀況，並隨時採取必要之安全措施，道路交
    通安全規則第二條第一項第二款、第九十四條第三項分別定有明文，被告騎乘機
    車本應注意前揭規規定，且依當時該路段為天候晴、日間自然光線、柏油路面乾
    燥、無缺陷、無障礙物且視距良好之情形（偵查卷道路交通事故調查報告表參照
    ），亦非不能注意，被告竟疏未注意被害人於其前方騎乘腳踏車之車前狀況，未
    採取必要安全措施即貿然前行，致撞及被害人所騎乘之腳踏車，其有過失甚明。
    又被害人於車禍中受有頭部外傷併顱內出血、右側肢體偏癱、敗血症、第一、二
    頸椎慢性骨隨炎、脊椎半脫位、及肺炎等傷害，而雖經治療控制，仍臥病在床，
    無法下床、無法自理生活、無法以言語溝通之事實，有法務部法醫研究所法醫理
    字第０９２０００１６４７號函在卷可稽，核其傷勢，亦已達刑法第十條第四項
    第三款之毀敗語能及同條項第六款對於身體或健康，有重大不治或難治傷害之程
    度，而屬重傷；且被害人所受之重傷，與被告前述過失之間，亦有相當因果關係
    ，則被告因過失傷害人致重傷之事實，足堪認定。
四、至公訴意旨雖另稱：本件車禍發生之地點，速限為時速四十公里，詎被告以時速
    五十公里之速度前進，致生本件車禍，是亦有超速行駛肇事之過失。然查：卷附
    道路交通事故談話紀錄表上雖載被告自述車禍發生前之車速為時速五十公里，惟
    被告嗣後至台北市政府警察局萬華分局製作筆錄時，即稱其當時車速為時速三十
    幾公里、嗣於檢察官訊問時，亦稱其當時之車速僅有三十幾公里、再於原審審理
    時，亦否認其有超速行駛之行為（偵查卷九十一年五月二十四日警詢筆錄、九十
    一年八月二十三日偵查訊問筆錄、原審卷九十二年八月二十七日審判筆錄參照）
    ，是以被告對其車禍發生時之車速，並無一致之自白；況被告之自白，不能作為
    有罪判決之唯一證據，是在查無任何其他證據足以證明被告於車禍當時之車速已
    達時速五十公里之情形下，更不能僅因被告於車禍後歷次陳述中之某次陳述，即
    認被告確有超速行駛之過失，附此敘明。
五、另被害人於本件車禍後，先於台北市立和平醫院接受治療，迨於九十一年五月二
    十五日出院後轉至台北縣私立祥銨老人養護中心安養，再於九十一年十一月二十
    三日死亡，而在安養期間，被害人於九十一年八月十九日後曾數度至中英醫院就
    診之事實，有台北市立和平醫院病歷、中英醫院病歷、台北縣私立祥銨老人養護
    中心九二祥字第０四０三號函在卷可參。而經原審依職權調取被害人於前述醫院
    、中心之相關病歷資料，函請法務部法醫研究所鑑定被害人死因，法務部法醫研
    究所認被害人：「車禍雖非直接致死原因，但卻因為頭部外傷、顱內出血、合併
    右側肢體偏癱、敗血症、第一、二頸椎慢性骨隨炎及脊椎半脫位和肺炎，長期臥
    床，最後因心肺衰竭致死」，此亦有該研究所法醫理字第０９２０００１６４７
    號函附卷可稽。按「刑法上之過失，其過失行為與結果間，在客觀上有相當因果
    關係始得成立。所謂相當因果關係，係指依經驗法則，綜合行為當時所存在之一
    切事實，為客觀之事後審查，認為在一般情形下，有此環境、有此行為之同一條
    件，均可發生同一之結果者，則該條件即為發生結果之相當條件，行為與結果即
    有相當之因果關係。反之，若在一般情形下，有此同一條件存在，而依客觀之審
    查，認為不必皆發生此結果者，則該條件與結果不相當，不過為偶然之事實而已
    ，其行為與結果間即無相當因果關係。」最高法院七十六年台上字第一九二號判
    例可為參照。核以：(一)依前述被害人由受傷至死亡之經過，可知其直接死因為心
    肺衰竭，而心肺衰竭之起因，則為長期臥床所致，然雖本件車禍確為被害人長期
    臥床之原因，但是否長期臥床即必定引起心肺衰竭死亡，則不無疑問，是以是否
    在一般情形下，發生此類車禍、受有此類傷害之被害人，均可發生同一之死亡結
    果，即屬有疑；(二)又被害人於台北縣私立祥銨老人養護中心安養期間，曾於九十
    一年八月十九日至中英醫院就診，依當時之診斷，僅係有右肩受傷、疑肺炎之症
    狀；嗣後數度至中英醫院就診時，則僅呈焦慮、便秘、睡眠障礙之症狀，此均有
    中英醫院病歷、法務部法醫研究所法醫理字第０９２０００１６４７號函在卷可
    參，足見被害人於車禍中所受之嚴重傷害，在其於台北縣私立祥銨老人養護中心
    安養期間，已有減輕之情形，則被害人嗣後再於九十一年十一月二十三日死亡，
    是否確與本件車禍之發生有相當因果關係，即更有疑問。從而，本件被害人之死
    亡，在查無其他積極證據之情形下，即難認與被告之過失之間有何相當因果關係
    存在，而不能認被告犯有過失致死之犯行甚明。
六、核被告所為係犯刑法第二百八十四條第一項後段過失致重傷害罪。另查被告於本
    件犯罪未被有偵查犯罪職權之機關或公務員發覺前，不逃避接受裁判，在台北市
    政府警察局萬華分局交通分隊警員陳佳燦據報前往被害人就醫之台北市立和平醫
    院處理時，即當場承認為肇事人並接受裁判之事實，除據證人陳佳燦結證無訛外
    （原審卷九十二年八月二十七日審判筆錄參照），並有自首調查報告在卷可參，
    應依刑法第六十二條前段之規定減輕其刑。原審對被告予以論罪科刑，固非無見
    ，惟查，被告於本院審理時已與被害人家屬達成和解及給付賠償金額八十萬元，
    並當庭呈報調解筆錄及臺灣土地銀行即期支票，復經告訴人當庭陳明不再追究，
    原審未及審酌，資為量刑參酌事項，容有未洽。檢察官循告訴人請求上訴，認被
    害人之死亡與本件車禍具因果關係，判刑太輕云云，惟經法務部法醫研究所鑑定
    之結果認被害人之死亡結果與本件車禍之發生並不具有相當因果關係，已如前述
    ，是檢察官仍執上開情詞而指摘原判決不當，難認有理由，惟原判決既有上開可
    議，仍應予以撤銷改判。爰審酌被告過失程度非輕、被害人所受傷勢嚴重、惟已
    與告訴人達成和解並賠償八十萬元等情，量處如主文第二項所示之刑，並諭知易
    科罰金之折算標準。
據上論斷，應依刑事訴訟法第三百六十九條第一項前段、第三百六十四條、第二百九
十九條第一項前段，刑法第二百八十四條第一項後段、第六十二條前段、第四十一條
第一項前段，罰金罰鍰提高標準條例第一條前段、第二條，判決如主文。
本案經檢察官田炳麟到庭執行職務。
中      華      民      國    九十二    年     十二     月    三十一    日
                              臺灣高等法院刑事第十二庭
                                    審判長法  官  劉  景  星
                                          法  官  謝  靜  恒
                                          法  官  陳  志  洋
右正本證明與原本無異。
不得上訴。
                                          書記官  蔡  佩  珊
中      華      民      國    九十三    年      一      月      五      日
附錄：本案論罪科刑法條全文
中華民國刑法第二百八十四條
因過失傷害人者，處六月以下有期徒刑、拘役或五百元以下罰金，致重傷者，處一年
以下有期徒刑、拘役或五百元以下罰金。
從事業務之人，因業務上之過失傷害人者，處一年以下有期徒刑、拘役或一千元以下
罰金，致重傷者，處三年以下有期徒刑、拘役或二千元以下罰金。


司法院資訊處製作；財團法人民間司法改革基金會備份。
